【裁判字號】    92,訴,692
【裁判日期】    920509
【裁判案由】    損害賠償
【裁判全文】
臺灣臺中地方法院民事判決                  九十二年度訴字第六九二號
    原      告  財團法人汽車交通事故特別補償基金
    法定代理人  甲○○
    訴訟代理人  乙○○
    被      告  丁○○
                丙○○
    訴訟代理人  戊○○
右當事人間返還不當得利事件，本院判決如左：
    主      文
被告應分別給付原告新台幣柒拾萬元，及自民國九十年六月十三日起至清償日止，按
年息百分之五計算之利息。
訴訟費用由被告負擔。
本判決於原告各以新台幣貳拾參萬肆仟元，分別為被告丁○○及被告楊美月供擔保後
，得假執行。
    事實及理由
壹、聲明方面：
一、原告方面：如主文第一項所示，並陳明願供擔保請准宣告假執行。
二、被告方面：
（一）原告之訴及假執行之聲請駁回。
（二）訴訟費用由原告負擔。
貳、爭執要旨及得心證之理由：
一、原告主張：訴外人陳火炎即被告之被繼承人，於民國（下同）九十年一月三十一
    日，駕駛車牌號碼ＬＡＯ─１３６號機車，在台中縣神岡鄉○○路一一二四號前
    ，因酒醉駕車與騎乘車牌號碼ＩＷＯ─１２１號機車之王瑞生擦撞後，送醫不治
    死亡。被告身為陳火炎之繼承人，因上開之機車均未依法投保強制汽車責任保險
    ，被告則依強制汽車責任保險法第三十八條第一項第二款之規定，向原告請求並
    於九十年六月十二日，共同向原告領取新台幣（下同）一百四十萬元之特別補償
    金，原告不知陳火炎酒醉駕車之事實，誤為核發，其後因本件事故中駕駛車號Ｌ
    ＡＯ─１３６號機車之陳火炎，經臺灣台中地方法院地檢署九十一年度調偵字第
    七三號不起訴處分書認定為酒醉駕駛，血液中酒精濃度高達二六三點九ＭＧ/Ｄ
    Ｌ（即每公升０點二六三九毫克），換算其呼氣所含酒精成分約為每公升一點三
    一九五毫克，超過刑法第一百八十五條之三之法定標準每公升零點五五毫克二倍
    餘，以致原告於另案台灣台中地方法院九十一年度訴字第一七○九號訴訟案件中
    ，請求王瑞生給付補償金事件（已將被告列為受告知人），承審法院認訴外人陳
    火炎酒醉駕車之事實，應已構成刑法第一百八十五條之三之罪，屬於強制汽車責
    任保險法第二十六條第三款所稱之「從事犯罪之行為」，依照同法第三十八條第
    二項規定，不適用前項得向原告請求特別補償金之規定，乃判決認原告不應核發
    而核發，並為原告敗訴之判決，至此原告方知被告二人本無權請求系爭特別補償
    金。從而，原告給付被告一百四十萬元即無法律上之原因，爰依民法第一百七十
    九條不當得利之規定請求被告返還之。
二、被告則以：本件車禍是訴外人王瑞生由後方來撞陳火炎，致陳火炎受傷送醫不治
    ，肇事之王瑞生曾表示願意領取該筆一百四十萬元賠償金以作為賠償陳炎生之繼
    承人的費用，所以被告領取上開賠償金一百四十萬元應有法律上之原因，另被告
    雖為鈞院九十一年訴字第一七○九號案件之受告知人，然對該判決之結果不服，
    僅因其為受告知訴訟人而無法獨立提起上訴等語置辯。
三、本件原告所主張被告為陳火炎之繼承人，共同於九十年六月十二日，向原告領取
    一百四十萬元之特別補償金一事，已據原告提出汽車交通事故特別補償金收據暨
    行使代位權告知書一件為證，且為被告所不爭執，是原告主張被告共同獲有一百
    四十萬元利益之事實，堪信為真實。又原告不能依強制汽車責任保險法第三十九
    條第二項規定，於前述補償範圍內，直接向加害人即王瑞生求償一事，亦據原告
    提出本院九十一年度訴字第一七○九號民事判決一份在卷可參，且經本院調閱該
    案號民事卷宗，查核屬實。
四、按無法律上之原因而受有利益，至他人受損害者，應返還其利益，民法第一百七
    十九條前段定有明文，換言之，不當得利之成立要件有三：即（１）無法律上之
    原因、（２）受有利益、（３）致他人受有損害。本件被告獲有一百四十萬元補
    償金之利益，及原告受有相同金額之損害，其有直接因果關係，已如前述，另被
    告則以前詞置辯，是以本件主要之爭點端在被告獲有一百四十萬元補償金是否具
    有法律上之原因？經查：
（一）按刑法第一百八十五條之三之公共危險罪，參考法務部八十八年法檢字第○○
      一六六九號函，超過酒精濃度呼氣達每公升零點五五毫克即認為已達「不能安
      全駕駛」之標準。本件原告主張訴外人陳火炎於上開車禍事件發生後經檢測為
      血液中酒精濃度高達二六三點九ＭＧ/ＤＬ（即每公升０點二六三九毫克），
      換算其酒精濃度呼氣約為每公升一點三一九五毫克（換算標準為血液中酒精濃
      度每公升０點一一毫克，即為呼氣酒濃度每公升０點五五毫克），已超過上開
      呼氣酒精濃度每公升零點五五毫克標準二倍之多之事實，業經本院職權調閱九
      十一年度訴字第一七○九號民事卷宗、臺灣台中地方法院檢察署九十一年度調
      偵字第七三號卷宗（含九十年度偵字第一三三三七號卷宗）查明屬實。被害人
      陳火炎服用酒類，於肇事時不能安全駕駛動力交通工具而駕駛之事實，應可認
      定，是原告主張陳火炎酒醉不能安全駕車而駕車，已構成刑法第一百八十五條
      之三之罪，屬犯罪行為，應屬可採。
（二）承上，訴外人陳火炎酒醉駕車既構成刑法第一百八十五條之三公共危險之犯罪
      ，而受害人即陳火炎因上開車禍死亡，乃係由受害人即陳火炎從事犯罪之行為
      所致者，符合強制汽車責任保險法第二十六條第三款規定，依照同法第第三十
      八條第二項之規定，受害人有第二十六條各款情事之一者，不得在保險金額範
      圍內，向特別補償基金請求補償之規定。從而，被告以陳火炎之繼承人身分，
      依據同法第三十八條第一項第二款之規定，共同向原告請求並於九十年六月十
      二日向原告領取一百四十萬元之特別補償金，應屬無法律上之原因。
（三）被告雖辯稱：本件肇事係王瑞生自後追撞陳火炎所致，而肇事之王瑞生曾表示
      願意領取該筆一百四十萬元賠償金，以作為賠償被告之費用，所以被告領取上
      開賠償金一百四十萬元應有法律上之原因云云。惟查：
  １、本件肇事係陳火炎酒醉不能安全駕駛車輛，以致自後勾撞王瑞生所駕駛之車輛
      一節，業據檢察官於九十一年調偵字七三號不起訴處分書中認定甚明，被告辯
      稱：肇事係王瑞生自後勾撞陳火炎一節，未舉任何證據以資證明，尚難遽採。
  ２、又原告即汽車交通事故特別補償基金之設置，係為使汽車交通事故之受害人均
      能依強制汽車責任保險法規定獲得基本保障，於汽車交通事故發生時，受害人
      或其繼承人因肇事汽車無法查究、非被保險汽車，或其保險人無支付能力，未
      能依該法規定向保險人請求給付保險金者，得在該法規定之保險金額範圍內，
      向其請求補償，此觀之強制汽車責任保險法第三十六條第一項、第三十八條規
      定自明。故向特別補償基金請求補償者必符合法定要件下始得為之，非當事人
      間，空言承諾即得領取，是被告抗辯：肇事之王瑞生曾表示願意領取該筆一百
      四十萬元賠償金，以作為賠償被告之費用，縱使為真，亦屬王瑞生個人承諾，
      與被告得否領向原告請領賠險金，係屬二事，是被告既依法不得向原告請領保
      險金，原告誤為核發，其給付目的本不存在，被告受領系爭一百四十萬元補償
      金即不具有法律上原因，被告前述之抗辯，並不足採。
五、綜上所述，本件被告本不得向原告請領特別補償金，原告誤為核發，被告無法律
    上之原因，受有一百四十萬元補償金之利益，而原告受有該筆金額之損害，被告
    所受利益與原告所受損害之間，顯然具有直接因果關係，自屬不當得利。又受領
    人受領時知無法律上原因應將所領得之利益附加利息一併償還。民法第一百八十
    二條第二項定有明文。本件被告之被繼承人陳火炎於九十年一月三十一日，酒醉
    駕駛肇事之事實為被告所明知，被告事後於九十年六月十二日向原告受領一百四
    十萬元，從而，本件原告依不當得利之法律關係，請求被告二人各返還原告七十
    萬元，共計一百四十萬元，及自受領利益之翌日即九十年六月十三日起至清償日
    止，按年息百分之五計算之利息，自屬正當，應予准許。
六、原告陳明願供擔保，聲請宣告假執行，核無不合，爰酌定相當擔保金額准許之。
七、本件事證以臻明確，兩造其餘攻擊防禦方法，經核與判決結果並無影響，爰不一
    一論述，附此敘明。
參、據上論結，原告之訴為有理由，依民事訴訟法第七十八條、第八十五條第一項前
    段、第三百九十條第二項，判決如主文。
中      華      民      國    九十二    年      五      月      九      日
                                       台灣台中地方法院民事第三庭
~B法      官  王金洲
右為正本，係照原本作成。
如對本判決上訴，須於判決送達後二十日內向本院提出上訴狀（須附繕本）。
中      華      民      國    九十二    年      五      月      九      日
~B法院書記官


司法院資訊處製作；財團法人民間司法改革基金會備份。
